臺灣高等法院刑事判決
110年度上訴字第1642號
上  訴  人  臺灣桃園地方檢察署檢察官
被      告  HOANG KHAC PHUC（中文姓名：黃克福）



選任辯護人  陳冠宇律師
被      告  HOANG VAN AN（中文姓名：黃文恩）



指定辯護人  本院公設辯護人陳德仁
上列上訴人因被告妨害自由案件，不服臺灣桃園地方法院109年
度訴字第617號，中華民國110年4月12日第一審判決（起訴案號
：臺灣桃園地方檢察署108年度偵字第17867號），提起上訴，本
院判決如下：
    主  文
原判決撤銷。
HOANGKHACPHUC（黃克福）犯私行拘禁罪，處有期徒刑肆月，如
易科罰金，新臺幣壹仟元折算壹日。並於刑之執行完畢或赦免後
，驅逐出境。
HOANG VAN AN（黃文恩）犯幫助私行拘禁罪，處拘役肆拾日，如
易科罰金，新臺幣壹仟元折算壹日。
    事  實
一、HOANG KHAC PHUC（中文姓名黃克福，下稱黃克福）、HOANG
     VAN AN（中文姓名黃文恩，下稱黃文恩）、PHAM VAN KHIE
    N（中文姓名范文建，下稱范文建）均為失聯移工。黃克福
    、黃文恩因不滿范文建於臉書網站張貼指摘黃克福工資分配
    不均之文章內容，且未能完整、持續貼出道歉文章，遂邀請
    范文建於民國108年6月9日晚間，前往黃克福、黃文恩位於
    桃園市○○區○○路0段000號17樓之2之居處討論上開爭議，范
    文建於108年6月9日晚間10時許到達該居處後，黃克福、黃
    文恩與范文建因對道歉方式並無共識而發生爭吵，黃克福、
    黃文恩分別為下列犯行：
　㈠黃克福於范文建要求離開前開居處時，基於私行拘禁之犯意
    ，以身體阻擋該居處門口，且利用范文建害怕為警查獲為失
    聯移工將遣送回國之心理，向范文建佯稱其已報警，要回去
    大家一起回去等語，使范文建心生畏懼，並要求范文建聯絡
    其配偶DINH THI THUY LINH（中文姓名丁氏翠玲，下稱丁氏
    翠玲）到場釐清協助道歉事宜，以此強暴、脅迫之方式，將
    范文建私行拘禁於上揭居處。
　㈡黃文恩見黃克福不讓范文建離開，基於幫助黃克福為私行拘
    禁行為之犯意，與黃克福站在同一立場與范文建爭吵，並以
    身體趨近范文建，作勢揮拳，以此強暴方式幫助黃克福將范
    文建私行拘禁於前揭居處。
　㈢嗣黃克福、黃文恩及范文建爭吵至一段落後，范文建於同日
    晚間11時許，趁黃克福、黃文恩不注意，自前開房屋之前陽
    台女兒牆向外攀爬，欲返回其位於同棟大樓9樓之2住處時，
    因失去平衡，墜落至該大樓1樓機車停車場處，受有頭部、
    胸部及腹部多處外傷，致中樞神經及外傷性休克而當場死亡
    。
二、案經桃園市政府警察局平鎮分局報告臺灣桃園地方檢察署（
    下稱桃園地檢署）檢察官偵查後起訴。
    理  由
壹、證據能力方面：
一、按被告以外之人於審判外之言詞或書面陳述，除法律另有規
    定者外，不得作為證據。又被告以外之人於審判外之陳述，
    雖不符合刑事訴訟法第159條之1至第159條之4之規定，但經
    當事人於審判程序同意作為證據，法院審酌該言詞陳述或書
    面陳述作成時之情況，認為適當者，亦得為證據；當事人、
    代理人或辯護人於法院調查證據時，知有刑事訴訟法第159
    條第1項不得作為證據之情形，而未於言詞辯論終結前聲明
    異議者，視為有前項之同意，刑事訴訟法第159條第1項及第
    159條之5分別定有明文。本判決下列所引用被告黃克福、黃
    文恩以外之人於審判外之陳述，雖屬傳聞證據，惟檢察官及
    被告2人、辯護人於本院審理迄至言詞辯論終結前均未聲明
    異議，本院審酌上開證據資料製作時之情況，尚無違法不當
    及證明力明顯過低之瑕疵，且與本案待證事實間具有相當關
    聯性，亦認為以之作為證據應屬適當，依刑事訴訟法第159
    條之5規定，認前揭證據資料均有證據能力，先予敘明。
二、至於本判決所引用之非供述證據部分，與本案均有關連性，
    亦無證據證明係實施刑事訴訟程序之公務員以不法方式所取
    得，依刑事訴訟法第158條之4之反面解釋，當有證據能力，
    復於本院審理時，提示並告以要旨，使檢察官、被告2人及
    辯護人充分表示意見，自得為證據使用。
貳、實體方面：
一、訊據被告2人固坦承有於上開時間、地點，分別以前開方式
    使被害人范文建未能任意離去，惟矢口否認有何私行拘禁、
    幫助私行拘禁之犯行，被告黃克福辯稱：我承認原審判決書
    認定的犯罪事實，但應不構成強制罪，當時我跟被告黃文恩
    、被害人各自在一個地方，我在滑手機，沒有留意被害人，
    不知道被害人為什麼會掉下去云云；被告黃文恩辯稱：我承
    認原審判決書認定的犯罪事實，但應該不構成強制罪，當時
    我在喝啤酒，很累的躺在床上，沒有留意到被害人為什麼會
    掉下去云云。經查：
  ㈠被告黃克福、黃文恩、被害人均為失聯移工，被告黃克福、
    黃文恩因不被害人於臉書網站張貼指摘被告黃克福工資分配
    不均之文章內容，且未能完整、持續貼出道歉文章，遂邀請
    被害人於108年6月9日晚間，前往被告2人位於桃園市○○區○○
    路0段000號17樓之2之居處討論上開爭議，被害人於108年6
    月9日晚間10時許到達該居處後，被告黃克福、黃文恩與被
    害人因對道歉方式並無共識而發生爭吵乙情，業據被告2人
    於本院準備程序時坦承不諱（見本院卷第138頁至第139頁）
    ，核與證人即在場之潘氏娥、黎氏絨此部分證述大致相符（
    見桃園地檢署108年度偵字第17867號卷〈下稱偵字卷〉第23頁
    反面至第24頁、第31頁、108年度相字第915號卷〈下稱相字
    卷〉第82頁反面至第83頁反面、臺灣桃園地方法院109年度訴
    字第617號卷〈下稱訴字卷〉二第117頁、第207頁）；而被害
    人於同日晚間11時許，自前開房屋之前陽台女兒牆向外攀爬
    ，欲返回其於同棟大樓9樓之2住處時，因失去平衡，墜落至
    該大樓1樓機車停車場處，受有頭部、胸部及腹部多處外傷
    ，致中樞神經及外傷性休克而當場死亡等情，亦經證人潘氏
    娥證述：我看到被害人走到客廳外的陽台那邊，爬上到女兒
    牆上，當我走出陽台看，被害人已經雙手吊在隔壁16樓平台
    上，後來我確認我看到被害人的時候他已經在15樓，沒多久
    後就摔到1樓後方機車停車場等語在卷（見偵字卷第24頁、
    訴字卷二第123頁至第124頁），且有桃園地檢署檢驗報告書
    及相驗屍體證明書、法務部法醫研究所（108）醫鑑字第108
    1101254號解剖報告書暨鑑定報告書可憑（見相字卷第100頁
    至第105頁、第195頁至第201頁），上情自均堪認定。
  ㈡被告2人雖以前詞置辯；然查：
  ⒈依被告黃克福如下供詞：
  ⑴於警詢時供述：108年6月9日晚間9時至10時之間，我看到被
    害人，問他在臉書上波文並道歉後為什麼沒多久就刪除，我
    們發生爭吵，被害人說刪除道歉文是他老婆的意思，被告黃
    文恩要求被害人道歉，被害人撥電話給他老婆，但被害人老
    婆不肯道歉，之後被害人就跑到陽台，潘氏娥跑過去直接喊
    被害人跳樓了，我不相信就跑過去看，看到被害人已經躺在
    地上，被害人墜樓前，我坐在客廳大門，被害人、潘氏娥、
    被告黃文恩在客廳桌椅處，黎氏絨在餐廳，如偵字卷第51頁
    我手繪的位置圖，被告黃文恩有用手指著被害人說「你看不
    起我們」，潘氏娥就抱著被告黃文恩，並將被告黃文恩推到
    沙發坐著，我沒有聽到被告黃文恩說要殺被害人，我站在大
    門前，被害人有抓著我的手說「對不起」，我跟他說「你現
    在道歉已經太晚了，沒有用了，我現在叫警察來，我們一起
    回去」，被害人有說「你們饒了我吧」，我沒有因為被害人
    求饒而讓他離開，我們都是逃逸外勞，我要打電話叫警察來
    投案一起回越南，但我當時還在猶豫，所以沒有打電話報警
    等語（見偵字卷第8頁反面至第10頁）。
　⑵於108年6月11日偵查時供稱：我發現被害人在臉書登載不實
    內容，108年6月9日那天我跟被告黃文恩、被害人在17樓客
    廳吵架，我站在門口滑手機邊跟被害人講道理，被害人有拜
    託我放過他讓他回去，我說如果我報警的話，警察會把我們
    全部送回去，我不知道為何被害人會冒著生命危險爬到窗外
    去，我們沒有講到要殺他，也沒有動手，我說這個事情沒有
    用清楚不能回去，我打電話報警了，在這邊等警察來，所以
    被害人沒有從大門離開，被害人站了一下就去陽台那邊，我
    也沒有注意，過一下潘氏娥就說被害人掉到樓下去，我們吵
    架吵了一下，黎氏絨就離開了，當被害人爬到窗外時，黎氏
    絨已經不在現場等語（見相字卷第94頁至第95頁）。　
  ⑶於108年10月8日偵查時供述：108年6月9日晚間9時至11時間
    ，我跟被告黃文恩有因為被害人在臉書上貼文的事情跟被害
    人吵架，我們沒有打架或是有肢體衝突，沒有傷害被害人，
    所以其他在場的人不覺得需要勸架，吵架過程中我沒有聽到
    被害人說請饒了他這些話，我之前偵查時說被害人「拜託我
    放過他」，是指被害人有跟我說請讓他回去，他有說他貼臉
    書的文錯了，請我原諒他，但我覺得他貼文影射我的時候維
    持了一天才刪除，貼道歉文只有2個小時就刪除了，他說是
    他老婆叫他刪除道歉文的，所以我叫他先留下來打電話給他
    老婆問清楚，被害人就沒有試著要離開，被害人跟我們吵架
    結束到我們發現他掉到1樓，中間過了大概10至15分鐘，吵
    架結束後被害人有再次跟我說讓他回房間，我想說他老婆遲
    遲未來，我無法確認是不是他老婆叫他刪除貼文的，我跟被
    害人說已經報警了，因為我們都是逃逸外勞，警察來我們就
    會一起回越南，之後我很累不理他在滑手機，10至15分鐘後
    聽到潘氏娥尖叫，才知道被害人掉下去等語（見偵字卷第14
    1頁反面）。
　⑷於原審準備程序時供稱：一開始我站在房間門口跟廁所之間
    問被害人，爭吵過程中我沒有一直站在門口，被害人原本有
    說他想離開，因為他怕警察會把他抓走，我有阻止他，說事
    情還沒說清楚，等被害人老婆來說清楚再一起離開，我完全
    沒碰到他的身體，也沒有擋住大門，我沒有跟被害人說起訴
    書那些話，我有跟被害人說有報警，要跟被害人一起回國，
    但實際上我沒有報警，跟他說報警是想讓他留下來把事情說
    清楚而已，沒有思考太多，被害人沒有因為我說報警而說「
    饒了我給我一條生路」，但被害人有跟我講說「請哥哥放過
    我」，我講話有稍微大聲一點，沒有打或作勢打被害人，被
    告黃文恩的女友只要聽到我們大聲就會害怕打起來，所以一
    直抱著被告黃文恩說不要這樣，意思是說不要吵架，怕會打
    起來，後來不吵架了，被害人也同意留下來等他老婆上來，
    我就頭面向大門滑手機，我不曉得為何被害人要去陽台，我
    想應該是被害人假裝故意留下，但他想要偷偷從陽台逃走，
    因為怕警察來抓，被害人其實有攀爬陽台的習慣，從這個陽
    台爬到另一個同樓層的陽台好幾次，之前在6樓的時候我們
    忘記帶鑰匙，被害人就從隔壁陽台爬進來，之前他去賭博的
    時候，也有從5樓爬到2樓過等語（見訴字卷一第66頁至第68
    頁、第77頁、卷二第46頁）。　
  ⑸於原審審理時供述：我之所以會到大門那裡，是因為那間公
    寓裡面原本有8個人，我開門讓4個人離開，那時候被害人有
    走過來跟我說「時間也晚了，我也離開吧」，我跟他說「等
    你老婆來，大家講清楚了再離開沒關係」，後來剩我們3個
    男生跟潘氏娥在裡面，我們完全沒有講話，被害人也沒有再
    對我們說話或求饒等語（見訴字卷二第228頁）。
　⑹於本院審理時供稱：我沒有擋在門口，門從裡面都可以開啟
    等語（見本院卷第180頁）。
　⑺可見被告黃克福就被害人有無向其求饒、其究竟有無以擋在
    門口之方式不讓被害人離開上開處所一節之供述前後不一，
    則被告黃克福所為供述得否盡信，固非無疑，但被告黃克福
    就其有與被告黃文恩、被害人因臉書文章之事發生爭執，且
    被害人要求自大門離開時，有向被害人佯稱已報警處理，要
    求被害人留在該處所，並聯繫、等候被害人配偶到場乙情，
    前後供詞大致相符，堪認被告黃克福確有利用被害人為逃逸
    外勞，害怕為警尋獲之心理，向被害人佯稱已報警，並阻止
    被害人任意離開前開處所。
　⒉依被告黃文恩如下之供詞：
　⑴於警詢時供述：108年6月9日晚間，我們共8人在桃園市○○區○
    ○路0段000號17樓之2喝啤酒，我叫被害人上樓聊天，當時被
    害人就坐在客廳與大家聊天，過程中談到臉書文章的事情，
    因為被害人將上傳的文章撤下，我、被告黃克福、被害人3
    個人發生口角在爭吵，我們要求被害人道歉，我有聽到被告
    黃克福跟被害人說「如果沒有道歉明天就是報警3個人一起
    回國」，我當時是低頭坐在客廳，聽到我女友潘氏娥大喊「
    阿建跳樓」，我才抬頭，看到潘氏娥往陽台跑，被害人墜樓
    前，被告黃克福坐在靠近大門口，我跟潘氏娥坐客廳右上角
    的位置，被害人坐在靠近陽台的位置，我不知道被害人為何
    要跳樓，在現場我跟被告黃克福都沒有動手打被害人，我只
    記得有爭吵，不記得有揮拳，我站起來時潘氏娥有抱住我，
    我不知道被告黃克福為何要擋被害人，我看到被告黃克福站
    在門口，有沒有不讓被害人離開我不知道，我沒有聽到被告
    黃克福說「殺」這個字，被害人只有講拜託放過他，其他我
    都沒有聽到，我們只有吵架而已，沒有打他及恐嚇他，我也
    沒有對被害人講「你不道歉，你殺了我，我就不用殺你」，
    我們得知被害人墜樓後嚇到了，沒想到他會跳樓等語（見偵
    字卷第15頁反面至第18頁反面）。
　⑵於108年6月11日偵查時供稱：我和被害人沒有糾紛，我不知
    道108年6月9日晚間11時左右，被害人為何會摔到1樓，因為
    之前我們有吵架，我頭低低的，不知道為什麼被害人會跑到
    窗外去，我們沒有想殺被害人，也沒有動手，我不知道為何
    被害人不從大門離開，後來聽到潘氏娥大聲喊，我頭才抬起
    來等語（見相字卷第94頁至第95頁）。
　⑶於108年10月8日偵查時供述：當天晚上我沒有因為被害人臉
    書上貼文的事情跟被害人吵架，我在吃飯，看被告黃克福和
    被害人鬥嘴，後面我有叫被害人向被告黃克福道歉，吵架過
    程中我沒有聽到被害人說請饒了他這些話，我們一直吵架，
    潘氏娥怕我們打起來，所以把我抱住，我並沒有對被害人講
    什麼恐嚇或要打他的話，被害人當時沒有要從大門離開，我
    那時候酒醉很累，頭一直低著休息等語（見偵字卷第141頁
    反面至第143頁）。
　⑷於109年7月16日原審準備程序時供稱：在跟被害人吵架當時
    我沒有要打或是作勢要打被害人，我女友潘氏娥是怕我跟被
    害人打起來，才把我抱住，被害人打給他太太時我蠻生氣的
    ，我在氣頭上時有跟被害人說「你最好把我殺了」，我記不
    太清楚我講了什麼，我沒有說出阻擋被害人的話，也沒有說
    說清楚才可以離開，我不清楚為何被害人留下來，我沒有看
    到被害人去陽台等語（見訴字卷一第68頁至第69頁）。
　⑸於109年9月28日原審準備程序時供述：我在現場沒有跟被害
    人吵架，也沒有作勢要攻擊他，也沒有說「殺」，因為我知
    道被告黃克福跟被害人關於臉書的事情，所以我有跟被害人
    說「你怎麼這樣做」，後來被害人有無回答我不知道，我確
    定我跟被害人後來就沒有再說話了，也沒有發生言語或肢體
    衝突等語（見訴字卷二第46頁）。　　　　　
　⑹於本院審理時供稱：當時我喝醉睡著，發生的事情我真的不
    知道等語（見本院卷第180頁）。　
　⑺可見被告黃文恩就其是否有因被告黃克福與被害人間臉書文
    章之事與被害人發生爭吵、其有無提及「殺」這個字眼乙情
    之供詞前後不符，與被告黃克福前揭供詞亦有出入，本難認
    被告黃文恩所為供詞盡可採信，但被告黃文恩就過程中，其
    女友潘氏娥有將其抱住一節之供述前後大致相符，堪認被告
    黃文恩應確有參與被告黃克福與被害人間之爭執，且應係有
    情緒激動之情形，潘氏娥方會將其抱住，避免衝突擴大。
　⒊依證人潘氏娥如下證詞：
　⑴於警詢時證稱：我是被告黃文恩的女友，108年6月9日晚間9
    時許，被害人到桃園市○○區○○路0段000號17樓之2被告黃克
    福跟黃文恩住處，他們3位吵的很兇，吵完後被害人就走到
    客廳外的陽台，我看見被害人爬到女兒牆上，當我走出陽台
    看時，被害人雙手已經吊在隔壁16樓平台上，沒多久後就摔
    到1樓後方機車停車場，被告2人跟被害人只有爭吵沒有打架
    ，被告黃文恩有揮拳的動作，到底有無打到我不清楚，我有
    把被告黃文恩抱住，強迫被告黃文恩坐下來，被告黃克福當
    時在大門走來走去，不知道在想什麼，我沒有聽到被告黃克
    福說「殺」這個字眼，我有聽見被告黃文恩說「你不道歉，
    你殺了我，我就不用殺你」，也沒聽到被害人說「饒了我吧
    」等語（見偵字卷第23頁反面至第24頁反面、第27頁）。　
    　
　⑵於偵查中證稱：被害人當天大約9點多到達平鎮區環南路三段
    269號17樓之2，當時被告黃文恩有說我們會打你，有舉手像
    要打死者，我有把被告黃文恩抱住，我沒有聽到被告黃文恩
    或黃克福說要殺死者，當時被告黃克福站在大門，所以被害
    人沒有從大門出去，我不知道被告黃克福在大門做什麼，被
    害人知道自己做錯事，要向被告2人道歉，被告2人沒有看到
    被害人爬出牆等語（見相字卷第82頁反面至第83頁）。
　⑶於原審審理時證述：案發當時被害人跟被告2人有大聲講話，
    因為他們已經喝酒了，不是吵架那種，我知道他們是要解決
    被害人臉書一些問題，被告2人就叫被害人到場，從他們講
    話大聲之後就沒有再講話了，然後被害人就走到陽台，我看
    到他爬到15樓，然後就掉下去了，我不知道他有無曾經想要
    從大門離開，他有接近大門，他走到大門做什麼我不知道，
    被告黃克福當時有在門那個位置走來走去，我不知道為什麼
    ，被告黃克福有跟被害人說「你先坐，等阿玲過來再解決」
    ，應該是想叫被害人繼續留在客廳把事情解決，我沒有注意
    被告黃克福跟被害人有無在門口那裡發生衝突，我怕他們起
    衝突，所以有把被告黃文恩抱住，但被告黃文恩沒有要打被
    害人的動作，被告2人也沒有對被害人說要殺他的話或威脅
    的事情，我不知道被害人掉下去之前有沒有對被告2人求饒
    ，被告黃文恩是跟被害人說「臉書的事情你沒辦法解決的話
    ，你把我殺就算了」，我確定被告2人跟被害人沒有打架，
    我沒有看到被害人走到陽台之後爬過圍牆的過程，我確定看
    到被害人的時候他已經在15樓，之前我並沒有說被告黃文恩
    有舉手要打死者，筆錄記載的跟我說的不同等語（見訴字卷
    二第117頁至第126頁、第129頁至第130頁）。　　　
　⑷可知潘氏娥於警詢、偵查時，均明確證述被告2人與被害人間
    有發生爭吵，被告黃克福有站在大門附近，且被告黃文恩有
    對被害人作勢揮拳，其因此有抱住被告黃文恩，而潘氏娥於
    案發時為被告黃文恩之女友，與被害人素無怨隙，依常理，
    其所為證詞本應會較偏頗於被告黃文恩，但潘氏娥卻能於警
    詢、偵查時指證被告2人於爭吵過程中有為前開行為，潘氏
    娥此部分證述應堪採信，亦即被告黃克福有以身體阻擋大門
    ，被告黃文恩則與被告黃克福站在同一立場與被害人爭吵，
    並以身體趨近被害人，作勢揮拳之事實，堪已認定。至潘氏
    娥於原審審理時就被告2人有無對被害人為前揭阻擋離去、
    作勢揮拳等行為固多證以不記得、不清楚，甚證述其先前筆
    錄記載被告黃文恩有舉手要打死者之部分有誤載；惟潘氏娥
    亦證稱偵字卷第28頁警詢筆錄為其親自簽名，且當時有翻譯
    在場（見訴字卷二第125頁），其於偵查具結作證時同樣有
    翻譯在旁，偵查筆錄上之簽名與警詢筆錄上之簽名也相同，
    應同樣為其親簽（見相字卷第83頁反面、第87頁），已難認
    其於警詢、偵查所述之內容有何誤載之情。再依潘氏娥於警
    詢時證稱：我在第一次筆錄時因為害怕所以不敢老實說，他
    們在客廳快打起來，被告黃文恩有要打被害人，有揮拳的動
    作等語（見偵字卷第27頁），可見潘氏娥原於警詢時本有所
    隱瞞，但之後自行說出被告黃文恩有揮拳之舉動，更可見潘
    氏娥於警詢時所述為真實，潘氏娥事後於原審審理時改證前
    詞，並不足採。
　⒋依證人黎氏絨如下證詞：
　⑴於警詢時證稱：當時被告2人跟被害人有為了前天討論到被害
    人在臉書貼文不實指控的事情爭吵，後來我把桌上東西收一
    收去洗碗，大約晚間11時許離開該處所，我離開時屋內有被
    告2人、被害人、潘氏娥，他們沒有吵架或打架，也沒有聽
    到被告2人說要殺人，我離開該處所時，被告黃克福站在客
    廳大門旁邊，被害人要從大門逃跑，遭被告黃克福用身體擋
    住大門，被告2人不讓被害人離開，我離開到樓下有遇到被
    害人的老婆，等車時有看到潘氏娥下來，潘氏娥有跟我說被
    害人掉下來等語（見偵字卷第31頁至第32頁、第33頁反面）
    。
　⑵於偵查時證稱：我跟被告黃克福是男女朋友，當天我沒看到
    有人打被害人，我有聽到他們爭執很大聲，我想說是男生的
    事情，只有阻止他們不要這樣，我就離開了，我在警詢時沒
    有說被告黃文恩要殺死者，但被告黃克福確實站在門口跟被
    害人說講清楚才能離開等語（見相字卷第83頁正反面）。
　⑶於原審審理時證述：我知道被告2人、被害人都是失聯移工，
    我跟被告黃克福當時是男女朋友，案發當天我有聽到他們3
    人大聲吵架，沒有聽到被害人示弱、服軟或求饒，也沒有看
    到或聽到有肢體衝突，我收拾碗筷後看他們3人沒有再吵了
    ，我就離開，我沒有看到或聽到被害人要離開，我要離開時
    被告黃克福有幫我開門，我跟被告黃克福說讓被害人離開，
    被告黃克福對我說「等他講清楚了，再讓他離開」，被告黃
    克福不是對被害人講那句話，也沒聽到被告黃文恩有說類似
    「要講清楚才離開」的話，我為什麼要跟被告黃克福說「讓
    被害人離開」，我也沒有想太多，想說時間蠻晚了，他們都
    不吵架，都坐下來了，就讓被害人離開，我離開後被害人才
    墜樓等語（見訴字卷二第205頁至第211頁）。　　　　
　⑷可見黎氏絨於歷次證述均證稱被告2人與被害人間有發生爭吵
    ，且於警詢、偵查證述被害人要離開之際有遭被告黃克福以
    身體阻擋大門，被告2人均不讓被害人離開等節，而黎氏絨
    於案發時為被告黃克福之女友，與被害人亦無怨隙，依常理
    ，其所為證詞也應會較偏頗於被告黃克福，但黎氏絨卻能於
    警詢、偵查時指證被告2人於爭吵過程中有為前開行為，黎
    氏絨此部分證述同堪採信，亦即被告2人與被害人發生爭吵
    ，被告黃克福有以身體阻擋大門，與被告黃文恩均不讓被害
    人離去之事實，堪已認定。至黎氏絨於原審審理時固改證被
    告2人沒有對被害人說「等他講清楚了，再讓他離開」之類
    的話語；惟黎氏絨於警詢、偵查時均有翻譯在旁，並親自簽
    名於筆錄（見偵字卷第32頁、第34頁、相字卷第83頁反面、
    第87頁），其於警詢、偵查所述之內容應係基於其自由意志
    而為，且為真實。況黎氏絨證稱其於離開前開處所時，有對
    被告黃克福說要讓被害人離開，倘非被害人有要求離去，遭
    被告黃克福、黃文恩等人阻擋，黎氏絨何以會突然向被告黃
    克福表示讓被害人離開？黎氏絨事後於原審審理時證述其當
    時沒想這麼多等語，並不可採。
　⒌依證人丁氏翠玲如下之證詞：
　⑴於警詢時證稱：我於108年6月9日晚間10時11分許打電話給我
    老公，通話時間持續24分21秒，電話中我聽到被告2人還有
    我老公因為臉書波文及薪資問題在爭吵，我老公一直跟他們
    說「請你們放過我」，我發覺不對勁，我聽到被告黃克福說
    「殺」這個字眼，我聽不清楚要殺誰，我老公說「你們饒了
    我吧，我知道我不對我錯了，你讓我有一條生路」，我立即
    從龍潭住處路邊搭計程車到平鎮，途中在電話裡一直持續聽
    到3人的爭吵聲，被告黃文恩的女友潘氏娥一直在哭，我到
    平鎮區環南路2段269號前時，被害人電話掛掉了，我看到被
    告黃克福的女友黎氏絨從社區走出來說要先離開，之後我走
    進去社區廣場，聽到後面傳來很大的碰撞聲，前往察看，就
    看到我先生躺在地板上，頭部流很多血等語（見偵字卷第36
    頁反面）。
　⑵於偵查時證述：當天晚上我有打給被害人，被害人沒有接，
    過一分鐘左右被害人打回來，要我跟被告黃文恩道歉，但我
    跟被害人說跟被告黃文恩沒有什麼糾紛，我不想跟被告黃文
    恩講話也不想跟被告黃文恩道歉，在電話中我有聽到被告黃
    克福說殺這個字，但不知道被告黃克福是要殺誰，我有聽到
    被害人跟被告黃克福求饒放他一條生路，被告黃克福說永遠
    不會原諒被害人，說會把門栓住，關在裡面叫警察來，聽到
    被告黃文恩說你怕你老婆，你聽你老婆還是聽我，我跟被害
    人通話過程中一直聽到吵架的聲音，快掛電話前被害人有要
    我跟被告黃克福講電話，我說我再2、3分鐘就到了，電話就
    掛斷了，到了該處1樓有遇到黎氏絨，走到快玻璃門時就聽
    到外面很大的聲音等語（見相字卷第91頁、偵字卷第135頁
    反面至第136頁）。
　⑶於原審審理時證稱：當天晚上約10時30分我用臉書MESSENDER
    打電話給被害人沒接，被害人再打給我，我再前往桃園市○○
    區○○路0段000號17樓之2，之前我先生是住在同址6樓，案發
    前差不多1個禮拜搬到同址9樓，我先生打電話給我跟我說因
    為臉書的事情要跟被告黃文恩道歉，我回說這件事情跟被告
    黃克福有關，跟被告黃文恩沒關，為什麼叫我跟被告黃文恩
    道歉，我不想跟他說話，電話沒有掛斷，放著大概半小時，
    我聽到電話裡都是吵架的聲音，聽到我先生跟被告黃克福吵
    架，我先生一直跟被告黃克福說饒他一命，但被告黃克福說
    「不要、不願意」、「我要把門鎖起來」、「我叫警察過來
    ，要回去就大家一起回去吧」，我老公一直求饒，說饒他一
    個活路，他知道他錯了，我還有聽到被告黃克福說「殺」，
    但沒有聽清楚要殺誰，打架的聲音我沒有聽到，我在電話中
    有聽到我先生想要離開，但是被告黃克福說他要鎖門，不讓
    他離開，後來電話從我先生那邊掛斷，掛斷電話時我已經到
    達1樓，2、3分鐘後發現我先生掉下來，案發後我有聽一位
    叫做金英的姐姐說，我先生有在6樓爬過來爬過去，沒有鑰
    匙進去的時候就會爬過去開門等語（見訴字卷二第132頁至
    第144頁）。
　⑷益見被告2人與被害人發生爭吵時，被害人有要求離開，遭被
    告黃克福拒絕，被告黃克福並有向被害人稱已報警，要回去
    大家一起回去等語。至丁氏翠玲雖一再證述有聽到被告黃克
    福提及「殺」這個字眼，但並未能確認真實內容為何，依前
    揭證人之證詞復未能佐證其說，自無從認定被告黃克福或黃
    文恩有以此恫嚇被害人之行為。
　⒍再按刑法第17條之加重結果犯，係故意的基本犯罪與過失加
    重結果之結合犯罪。以私行拘禁致人於死罪為例，非謂有私
    行拘禁之行為及生死亡結果即能成立，必須拘禁之行為隱藏
    特有之危險，因而產生死亡之結果，兩者間有相當因果關係
    。且該加重結果客觀上可能預見，行為人主觀上有注意之義
    務能預見而未預見，亦即就加重結果之發生，具有過失，方
    能構成。良以私行拘禁致人於死罪與私行拘禁罪之刑度相差
    甚大，不能徒以客觀上可能預見，即科以該罪，必也其主觀
    上有未預見之過失（但如主觀上有預見，則構成殺人罪），
    始克相當，以符合罪刑相當原則（最高法院106年度台上字
    第4163號判決意旨參照）。本件依上開被告2人與各證人之
    證詞，無法證明被告2人有以「殺」等字眼恫嚇被害人，或
    有出手毆打、傷害被害人，僅係以身體阻擋大門、佯已報警
    或係以身體趨近被害人、作勢揮拳等強暴、脅迫方式將被害
    人拘禁於上開處所，使被害人無從任意自該處所大門離開，
    業於上述，手段尚非殘忍，而依被告黃克福、證人丁氏翠玲
    前開所陳，被害人雖先前有從外牆爬回家中之經驗，但當時
    被害人所爬之樓高為6樓以下，一般人應甚難想像被害人於
    遭拘禁於17樓高之處所，且人身安全並未遭遇極大危害之際
    ，仍會選擇再度攀爬外牆以返回其當時位於同棟大樓9樓之
    居處，當時被告2人又知悉被害人已通知丁氏翠玲前往現場
    ，渠等要求被害人一同等候丁氏翠玲到場，已難認被告2人
    對於被害人自前開房屋之前陽台女兒牆向外攀爬之行為能有
    所預見，亦無從推斷被告2人得以預見被害人於攀爬過程中
    會失去平衡，墜落至該大樓1樓機車停車場處，因此受有頭
    部、胸部及腹部多處外傷，致中樞神經及外傷性休克而當場
    死亡之結果，即難認被害人死亡為被告2人所為犯行之加重
    結果。
　⒎綜上，被告2人所辯前詞，俱不可採。被告2人與被害人於前
    開時間、地點發生爭吵後，被告黃克福於被害人要求離開該
    居處時，以身體阻擋該居處門口，且利用被害人害怕為警查
    獲為失聯移工將遣送回國之心理，向被害人佯稱其已報警，
    要回去大家一起回去等語，並要求被害人聯絡其配偶丁氏翠
    玲到場釐清協助道歉事宜，以此強暴、脅迫之方式，將被害
    人私行拘禁於上揭居處；而被告黃文恩見被告黃克福不讓被
    害人離開，即與被告黃克福站在同一立場與被害人爭吵，並
    以身體趨近被害人，作勢揮拳，以此強暴方式幫助被告黃克
    福將被害人私行拘禁於前揭居處等事實之事證明確，被告2
    人犯行均堪認定，應依法論科。
二、論罪科刑部分：
　㈠按被告2人行為後，刑法第302條於108年12月25日修正公布，
    於108年12月27日生效施行，修正前規定「私行拘禁或以其
    他非法方法，剝奪人之行動自由者，處5年以下有期徒刑、
    拘役或300元以下罰金（第1項）。因而致人於死者，處無期
    徒刑或7年以上有期徒刑；致重傷者，處3年以上、10年以下
    有期徒刑（第2項）。第1項之未遂犯罰之（第3項）」，修
    正後則規定「私行拘禁或以其他非法方法，剝奪人之行動自
    由者，處5年以下有期徒刑、拘役或9000元以下罰金（第1項
    ）。因而致人於死者，處無期徒刑或7年以上有期徒刑；致
    重傷者，處3年以上10年以下有期徒刑（第2項）。第1項之
    未遂犯罰之（第3項）」，僅係依刑法施行法第1條之1第2項
    本文規定，將第1項罰金數額修正提高30倍，以增加法律明
    確性，並使刑法分則各罪罰金數額具內在邏輯一致性，與修
    改第2項後段之標點符號均無涉實質規範內容之變更，非屬
    刑法第2條第1項所定「行為後法律有變更者」之情形，依一
    般法律適用原則，應逕行適用現行法。
　㈡按刑法第302條第1項之剝奪行動自由罪，其犯罪行為包括「
    私行拘禁」及「以其他非法方法剝奪人之行動自由」兩種行
    為態樣；且所謂「以其他非法方法剝奪人之行動自由」，係
    對於「私行拘禁」之補充規定，如犯罪行為已符合「私行拘
    禁」之規定，即無論處「以其他非法方法剝奪人之行動自由
    」罪名之餘地（最高法院30年上字第1693號判決、93年度台
    上字第3723號判決意旨參照）。又所謂「私行拘禁」，係以
    非法方法，將他人拘捕或監禁，使其無法或難以自由行動之
    行為；而監禁行為，係將他人禁閉於一定場所之行為。另按
    刑法第302條之妨害自由罪，係妨害他人自由之概括規定，
    故行為人具有一定之目的，以非法方法剝奪人之行動自由者
    ，除法律別有處罰較重之規定（例如略誘及擄人勒贖等罪）
    ，應適用各該規定處斷外，如以使人行無義務之事，或妨害
    人行使權利為目的，而其強暴脅迫已達於剝奪人行動自由之
    程度，即祇成立本罪，不應再依同法第304條論處。誠以此
    項使人行無義務之事，或妨害人行使權利之低度行為，應為
    剝奪人之行動自由高度行為吸收，不能以其目的在使人行無
    義務之事，或妨害人行使權利，認係觸犯刑法第302條第1項
    及第304條第1項之2罪名，依同法第55條，從一重處斷。且
    刑法第302條第1項之法定刑，既較第304條第1項為重，則以
    私行拘禁之方法妨害人自由，縱其目的使人行無義務之事，
    或妨害人行使權利，仍應逕依第302條第1項論罪，並無適用
    第304條第1項之餘地（最高法院29年上字第2359號、第3757
    號判決意旨參照）。
　㈢本件被告黃克福於108年6月9日晚間10時許與被害人發生爭吵
    時起至同日晚間11時許被害人墜樓時止之期間內，以上開強
    暴、脅迫方式限制被害人待在被告2人位於桃園市○○區○○路0
    段000號17樓之2之居處；被告黃文恩則為幫助被告黃克福，
    以前開強暴方式協助被告黃克福將被害人限制在該居處內，
    是核被告黃克福所為，係犯刑法第302條第1項之私行拘禁罪
    ；被告黃文恩所為，係犯刑法第30條第1項前段、同法第302
    條第1項之幫助私行拘禁罪，爰依刑法第30條第2項之規定，
    減輕其刑。
　㈣檢察官雖起訴被告2人涉犯刑法第302條第2項前段之以非法方
    法剝奪他人行動自由因而致人於死罪，然被害人之死亡與被
    告2人犯行無因果關係，已如前述，公訴意旨尚有未恰，惟
    被告2人妨害自由之基本事實既經檢察官起訴，本院自應變
    更起訴法條而予以審理。
　㈤被告2人所為使人行無義務之事，應為渠等私行拘禁、幫助私
    行拘禁之高度行為吸收，均不另論罪。
  ㈥原審以被告2人罪證明確，予以論罪科刑，固非無見，惟本件
    被告2人所為，分別係犯刑法第302條第1項之私行拘禁罪；
    刑法第30條第1項前段、同法第302條第1項之幫助私行拘禁
    罪，業於前述，原判決認定係犯刑法第304條第1項之強制罪
    ；刑法第30條第1項前段、同法第304條第1項之幫助強制罪
    ，即有未當，檢察官以被告2人所為均應論以刑法第302條第
    2項前段以非法方法剝奪他人行動自由因而致人於死罪為由
    提起上訴，雖非全屬有據，但原判決既有前述可議之處，即
    應由本院予以撤銷改判。
　㈦爰審酌被告2人於行為時分別為年約39歲、33歲之成年人，應
    有相當之智識程度與社會經驗，當知要以理性態度解決與他
    人之糾紛，卻與被害人發生爭吵後，各以上開方式將被害人
    私行拘禁、幫助私行拘禁於渠等居處，使被害人之自由法益
    遭受侵害，最終雖係被害人自行選擇爬出牆外之方式離開現
    場，導致不慎墜樓死亡，但被告2人所為仍屬非是，犯後又
    未能坦認犯行，迄未與被害人家屬達成和解，致未獲被害人
    家屬之諒解，經被害人配偶表示希望判重罪之意見（見本院
    卷第182頁），兼衡被告黃克福自陳係高中畢業，之前在工
    廠上班，現在去建築工地打零工，越南家裡有老婆、兩個小
    孩，以前在工廠工作有匯款回去，現在工作錢比較不夠，沒
    有匯款回去；被告黃文恩自陳係高中畢業，以前在工廠工作
    ，現在打零工，家裡有父母、太太及兩個小孩之家庭經濟生
    活狀況（見本院卷第177頁至第178頁）等一切情狀，就渠等
    所為犯行分別量處如主文第2項、第3項所示之刑，及均諭知
    易科罰金之折算標準，以示懲儆。
  ㈧按外國人受有期徒刑以上刑之宣告者，得於刑之執行完畢或
    赦免後，驅逐出境，刑法第95條定有明文。而是否一併宣告
    驅逐出境，固由法院酌情依職權決定之，採職權宣告主義。
    但驅逐出境，係將有危險性之外國人驅離逐出本國國境，禁
    止其繼續在本國居留，以維護本國社會安全所為之保安處分
    ，對於原來在本國合法居留之外國人而言，實為限制其居住
    自由之嚴厲措施。故外國人犯罪經法院宣告有期徒刑以上之
    刑者，是否有併予驅逐出境之必要，應由法院依據個案之情
    節，具體審酌該外國人一切犯罪情狀及有無繼續危害社會安
    全之虞，審慎決定之，尤應注意符合比例原則，以兼顧人權
    之保障及社會安全之維護（最高法院94年度台上字第404號
    判決意旨參照）。本院審酌被告黃克福先前已為行方不明之
    失聯移工，有內政部移民署外人居停留資料查詢（外勞）明
    細可參（見偵字卷第11頁），其為非法工作之酬勞、道歉問
    題與被害人爭執，致犯上開罪責，且情節並有告知被害人要
    叫警察、一起回去等言語，顯係將入出我國境內外之管制體
    系秩序，當作脅迫他人之手段，可認其違反且漠視我國法秩
    序程度不輕，續留境內有危害社會安全之虞，不宜繼續留在
    我國。爰依刑法第95條之規定，諭知被告黃克福於刑之執行
    完畢或赦免後，驅逐出境。至被告黃文恩未受有期徒刑宣告
    ，即無從依上開條文宣告驅逐出境，是否應依相關行政法令
    而使之離境事宜，非本院刑事判決所能審酌，應由權責機關
    另行處理。
據上論斷，應依刑事訴訟法第369條第1項前段、第364條、第299
條第1項前段、第300條，判決如主文。
本案經檢察官李承陶提起公訴，檢察官李信龍提起上訴，檢察官
侯名皇到庭執行職務。
中　　華　　民　　國　　110 　年　　10　　月　　27　　日
                  刑事第四庭  審判長法　官  陳筱珮
                                    法　官  吳元曜
                                    法　官  羅郁婷
以上正本證明與原本無異。
如不服本判決，應於收受送達後20日內向本院提出上訴書狀，其
未敘述上訴之理由者並得於提起上訴後20日內向本院補提理由書
（均須按他造當事人之人數附繕本）「切勿逕送上級法院」。
                                    書記官  蔡易霖
中　　華　　民　　國　　110 　年　　10　　月　　27　　日
附錄：本案論罪科刑法條全文
中華民國刑法第302條
私行拘禁或以其他非法方法，剝奪人之行動自由者，處5年以下
有期徒刑、拘役或9千元以下罰金。
因而致人於死者，處無期徒刑或7年以上有期徒刑；致重傷者，
處3年以上10年以下有期徒刑。
第1項之未遂犯罰之。